台灣基隆地方法院刑事判決　　　　　　　 92年度交訴字第8號
公　訴　人　台灣基隆地方法院檢察署檢察官
被　　　告　丙○○
選任辯護人　林福地律師
上列被告因過失致死案件，經檢察官為不起訴處分確定後，經告
訴人丁○○、甲○○聲請交付審判，再經本院准許交付審判而視
為提起公訴（91年度聲判字第11號）後，本院判決如下：
    主  文
本件公訴不受理。
    理  由
壹、公訴意旨
    交付審判視為提起公訴意旨略以：被告丙○○於民國八十九
    年七月三十日中午十二時許，駕駛ＧＴ─九０二號營業曳引
    車，搭載其子乙○○，沿省道台二線公路，由宜蘭往基隆方
    向行駛，行經台二線公路一０九點九八公里處（台北縣貢寮
    鄉）時，適有聲請人即告訴人甲○○之父即被害人陳樹北，
    騎乘車號ＧＱＡ─０九三號機車，後載聲請人即告訴人丁○
    ○之子即被害人詹欣樺，沿對向車道即基隆往宜蘭方向駛至
    ，因天雨路滑而跌倒並滑入被告之車道時，被告本應注意並
    能注意車前狀況，且依當時情形，亦無不能注意之情事，竟
    疏未注意而閃避不及，其曳引車左後輪輾過被害人二人，致
    其二人當場死亡，因認被告涉有刑法第二百七十六條第二項
    之業務過失致死罪嫌云云。
貳、法律規定
    按被告死亡者，法院應諭知不受理之判決，並得不經言詞辦
    論為之，刑事訴訟法第三百零三條第五款及第三百零七條分
    別定有明文。
參、本案情形
    經查：被告已於九十四年五月七日下午五時三十許，在新竹
    縣橫山鄉橫山村六十三號，因急性心臟機能不全而病死，有
    其辯護人林福地律師刑事陳報狀及其所附新竹縣竹東鎮○○
    路二十六號「鍾診所」死亡證字第八一０號之被告死亡證明
    書及記載被告死亡之戶籍謄本各一紙在卷可稽，足見被告業
    已死亡無疑。被告既已死亡，並無刑事責任能力，確定刑罰
    權是否存在之審判對象即不存在，揆諸前述規定，本案應不
    經言詞辯論，逕為不受理之判決。
肆、附帶說明
一、鑑定程序
    本院九十二年六月十八日受理本案後，於九十二年十一月十
    日函請中央警察大學鑑定，惟該校以該「學期各鑑定委員之
    鑑定能量已經飽和」為由，並未受理鑑定（92年11月18日校
    刑科字第0920005593號函）。本院嗣以「人命關天，本案又
    係刑事訴訟法交付審判新制實施一年多來，全國唯一裁定准
    許交付審判之案件，有其特殊疑問存在」，於次一學期之九
    十三年三月二十四日，再行函請鑑定，終獲受理，並稱預計
    三月內鑑定完成（93年3月30日校刑科字第0930001379號函
    ）。鑑定機關歷經超過一年半之鑑定，包括九十四年一月二
    十日至肇事地點重建現場，再以電腦摸擬推演，終於完成鑑
    定，而於九十四年十月二十八日完成鑑定而函覆本院（94年
    11月2日校刑科字第0930001379號函）。
二、本院疑問
    本院准許本案交付審判（91年聲判字第11號），係以下列理
    由而為其主要論據：本案關鍵有二：其一，被害人是在被告
    之對向車道對向行駛，或在被告前方之同一車道同向行駛？
    此問題當然包括被害人人車是否由對向車道滑行至被告車道
    上？其二，若被害人是在被告之對向車道對向行駛而滑倒進
    入被告車道，則被告是否已盡其注意避免車禍發生之義務？
    本院認為此二項問題，均有可以再行調查之處，自應將本案
    交付審判，由法院進行實體調查。其理由如下：
Ａ、其一，被害人是在被告之對向車道行駛，或在被告前方之同
    一車道行駛？聲請人甲○○固聲請調閱其與被害人陳樹北之
    行動電話通話基地台位置，以查明被害人之行車方向，已如
    前述；惟此項聲請，原檢察官均未為之，諒係由於現行行動
    電話通聯記錄之調取，須在半年之內為之，否則，即因逾越
    保存期限而無從調取，此為本院職務上所已知之事項（偵字
    第三三０四號偵查卷第六十三頁所附之通聯記錄，僅係單向
    通聯記錄，無助於本案之發現真實）；因此，本院無從依其
    聲請而調取資料。然則，被害人之行車方向，既是聲請人爭
    執之首要，除所聲請查明基地台之方法外，尚有下述方法可
    以調查：
I、聲請人聲稱：被害人陳樹北與詹欣樺二人於事發當時，身上
    均穿著雨衣，藉由事故現場照片亦可看出兩人所穿著雨衣並
    無明顯之摩擦受損情形，僅有因輾壓而破裂情況，則被害人
    陳樹北與詹欣樺於倒地滑行十七公尺後，非但身體無明顯大
    面積擦傷，就連兩人身著之最外衣物亦無因摩擦受損，實有
    違常理云云。本院認為，被害人身著雨衣，當時有下雨之可
    能性固然甚高；惟聲請人認為：參照警方於事發當天現場蒐
    證照片，可明顯看出（１）警車下方之柏油路為潮濕狀態；
    （２）肇事車輛下方之柏油路卻呈現乾燥狀態等情，可知原
    檢察官推斷當時天候與理論上煞車距離並不正確，應係事發
    當時並無下雨，故而曳引車下方之柏油路仍為乾燥狀態，而
    事發後至警方抵達現場之間方有些微降雨情事云云，亦非無
    憑；何況被害人詹欣樺之兄戊○○表示「因詹欣樺在案發前
    於十一時五十分，我們與他行動電話聯絡，他表示雨勢很大
    ，要折回基隆」等語（相驗卷第三十頁反面），參酌地面潮
    濕情況，高檢署檢察官認為案發時地之天候應係下大雨；惟
    被告於警詢時供稱當時下毛毛雨（相驗卷第十一頁反面）；
    此部分如有必要，既不難傳訊派出所值班人員，亦不難函請
    氣象局查明，以利判斷真象。
II、聲請人雖稱：若被害人二人在肇事地點即基隆往宜蘭車道內
    人、車分開滑倒為真，以被害人二人與機車遭被告駕駛曳引
    車輾壓及撞擊之地點相比較之，被害人二人竟滑行長達約十
    七公尺，機車卻僅滑行約十二公尺，被害人二人竟「先」遭
    曳引車左後輪第一軸外輪輾壓，機車卻隨「後」始遭曳引車
    左前輪輾壓，以「人」與「機車」之物理特性相比較，「人
    」之滑行速度竟能比「機車」更快、更遠，豈有可能？被害
    人二人倒地後，竟能「同向」「同速」「同時」滑到「同一
    點」同遭輾斃，又有可能云云；惟查：被告駕駛之大貨車，
    有相當長之車身；就被告行駛方向而言，當對向車道之被害
    人人車倒地後，人與機車同向岔開而滑行至被告車道時，依
    時間先後判斷，應是其機車先撞及大貨車左前輪，被害人才
    遭大貨車左後輪輾壓；惟聲請人謂之「人」之滑行速度竟能
    比「機車」更快、更遠云云，不知如何推斷而來，自嫌無據
    。其次，當時天雨路滑，就被害人而言，又屬下坡路段，其
    兩人滑行為同方向，在物理上並無矛盾之處，聲請人謂之被
    害人二人不可能能「同向」「同速」「同時」滑到「同一點
    」同遭輾斃云云，應有誤會。對此，檢察官之前述處分書固
    有詳細之論述，惟如前所述，此係以被害人在對向車道為前
    提；若聲請人推斷被害人之行車方向係與被告同向一節屬實
    ，則聲請人認為被告之對向車道六點一公尺之刮地痕係其他
    車輛所造成，即非無稽；何況，被害人詹欣樺之兄戊○○於
    偵查中亦對「刮地痕六點一公尺與到對向車道間有一段消失
    」一節，表示懷疑（偵字第三三０四號卷第七十八頁）；而
    被害人陳樹北之妻詹美亦於偵查中，對於該刮地痕表示許多
    懷疑（偵字第三三０四號卷第七十二頁）；對此，其可能原
    因為何，亦有進行實體調查之必要。
Ｂ、其二，若被害人是在被告之對向車道行駛，則被告是否已盡
    其注意避免車禍發生之義務？
I、按被告供稱當時係上坡、轉彎、載水泥（八十九年度相字第
    二五八號卷第二十九頁反面）等語，證人即被告之子乙○○
    亦稱當時係轉彎（八十九年度相字第二五八號卷第十二頁反
    面）一節，再對照觀之相驗卷現場圖示，就被告而言，該處
    實係往基隆略為左轉彎之上坡路段（八十九年度相字第二五
    八號卷第十七頁）。檢察官雖以：縱使被告當時遵照時速限
    制每小時六十公里之速度行駛，參照汽車煞車距離、行車速
    度及道路摩擦係數對照表，該時速之反應距離至少應有十二
    點四九五公尺，在被害人滑倒後十公尺即到達被告車輛之情
    形下，被告縱使見被害人急速滑倒而來時，立即踩下煞車，
    亦不可能來得及在壓到被害人前煞停。況在當時之天候下，
    亦需要有長達二十四公尺之煞車距離始能完全煞停，在被害
    人身體已滑至被告車輛左後車輪前方時，不論被告採何方法
    ，均應不能避免事故之發生云云，作為不起訴之理由。
II、然則，被告自始供稱其時速只有三十至四十公里（相驗卷第
    二十九頁反面、偵字第三三０四號卷第七頁、偵續字第五九
    號卷第二十四頁）；其子亦稱時速只有三十至四十公里（偵
    字第三三０四號卷第九頁），以當時是上坡轉彎路段，被告
    是駕駛載有水泥之大貨車而言，應有可能；準此，前述反應
    距離即應重行計算，以資判斷被告有無過失。其次，被告於
    警詢時供稱：其見機車滑倒，就將車子往路邊開，因其車速
    很慢，故無煞車痕；其有將車開往路邊，閃避也來不及云云
    （偵字第三三０四號卷第六頁反面）；於偵查中供稱：其是
    速度放慢，往旁邊開，「煞車沒有踩死」（偵續字第五九號
    卷第十九頁反面）；因為是一剎那時間發生，其本能向右閃
    云云（相驗卷第二十九頁反面、偵續字第二十四頁）。被告
    對其是否煞車，如何煞車，是否向右閃避，前後說法不一，
    僅於偵查中一次供稱有煞車同時向右閃避而已（偵字第三三
    ０四號卷第九十一頁）。因此，若是被害人人車由其對向車
    道滑倒而滑行過來，被告在當時是否已盡其防範車禍發生之
    義務，尚有調查判斷之空間，此為關鍵之所在；惟歷次處分
    書對未對此特別著墨，以資判斷被告有無過失，自應交由法
    院進行實體調查。本案之交付審判，此為主要之理由。
三、鑑定意見
    中央大學鑑定意見書認為：被害人陳樹北騎乘ＧＯＡ─０９
    ３號重機車，後載被害人詹欣樺，由南往北行經肇事地點時
    ，被告駕駛半聯結車由北往南駛至。機車車頭右側（本院按
    ：依鑑定書第23頁之圖12所示，應為機車車頭本身左側）撞
    擊半聯結車左前角，在撞擊過程中，機車騎士即被害人陳樹
    北與後座乘客即被害人詹欣樺左腿正面撞擊半聯結車左前角
    之保險桿，造成左腿正面閉鎖性骨折；機車車尾逆時針方向
    擺尾，右側車身打向半聯結車之左前輪，造成半聯結車左前
    輪輪胎外側與鋼圈外側，有刮擦痕跡，同時也造成被害人陳
    樹北右腿骨折；機車隨即向右倒地，為曳引車左後輪所輾壓
    ；被害人二人也因慣性向右前方倒地，頭朝東南，腳朝西北
    ，落入半聯結車左後輪後方，為隨後駛至之半拖車後雙軸左
    側輪胎，由被害人二人之身體左側往右側輾壓。然則，兩車
    碰撞地點不明確，無法判斷何人侵入對向車道。被害人二人
    肇事終止位置疑有人為變動，無法確認撞擊地點之刮地痕跡
    。依據上開鑑定意見，在車禍當時，被害人機車是在行駛狀
    態下，與被告之聯結車左前側迎面對撞，被害人及機車因逆
    時針方向旋轉倒地，而遭半聯結車後拖之半拖車後雙軸左側
    輪胎所輾壓，造成被害人二人死亡之事實，應堪認定。既是
    正面撞擊，則被告是否具有過失，即有交付審判以資實體認
    定之餘地。
伍、據上論斷
    應依刑事訴訟法第三百零三條第五款、第三百零七條，判決
    如主文。
中　　華　　民　　國　　94　　年　　11 　月　　30　　日
                  交通法審判長法  官　陳志祥
                              法  官　陳玉雲
                              法　官　楊皓清
以上正本證明與原本無異。
如不服本判決，應於收受送達後10日內，向本院提出上訴狀，敘
述上訴之理由，上訴於台灣高等法院，並應按他造當事人之人數
附具繕本。
中　　華　　民　　國　　94　　年　　12 　月　　  2　　日
　　　                        書記官  陸清敏
